臺灣臺北地方法院民事判決
111年度簡上字第119號
上  訴  人  綠中海二期社區管理委員會

法定代理人  潘博豪  
訴訟代理人  陳建偉律師
            林筠傑律師
被  上訴人  黃永全  
上列當事人間請求損害賠償事件，上訴人對於民國110年12月30
日本院110年度簡字第128號第一審判決提起上訴，本院於111年8
月24日言詞辯論終結，判決如下：
    主  文
原判決關於命上訴人給付超過新臺幣壹拾貳萬貳仟伍佰捌拾捌元
本息部分，及該部分假執行之宣告，暨訴訟費用（除確定部分外
）之裁判，均廢棄。
上開廢棄部分，被上訴人在第一審之訴駁回。
其餘上訴駁回。
第一審（除確定部分外）、第二審訴訟費用，由被上訴人負擔二
分之一，餘由上訴人負擔。
    事實及理由
壹、程序方面：
一、本件上訴人法定代理人原為李振富，嗣變更為潘博豪，有報
    備函（見本院卷第71至72頁）可證，並據其聲明承受訴訟（
    見本院卷第69頁），核無不合，應予准許。
二、又上訴人在本院始抗辯被上訴人與有過失、僅能按應有部分
    比例求償等節（見本院卷第32、178頁），雖屬新防禦方法
    ，惟核係上訴人就原審抗辯被上訴人不得請求損害賠償防禦
    方法之補充，攸關上訴人責任範圍之認定，如不許其提出，
    即有顯失公平之情形，依民事訴訟法第436條之1第3項準用
    第447條第1項但書第3、6款規定，自應准其提出。
貳、實體方面：　　
一、被上訴人主張：伊與配偶共有新北市○○區○○路000巷0弄00號
    房屋（下稱系爭房屋），應有部分各2分之1，上訴人為系爭
    房屋所在綠中海二期社區所成立之管理委員會，上訴人於民
    國108年1月間使用高壓清洗機清洗位於系爭房屋及同巷弄9
    號房屋（下稱9號房屋）間之公用樓梯（下稱系爭樓梯）地
    板與牆面時，不慎使銜接處之裂縫加大而致系爭樓梯下方之
    密閉空間（下稱系爭密閉空間）因而積水，更滲入系爭房屋
    ，致毀損系爭房屋之客廳牆面木板隔間等，伊因此支出修繕
    費用新臺幣（下同）36萬元，被上訴人自應如數賠償，爰依
    民法第184條第1項前段、第196條、第213條規定提起本件訴
    訟等語，並聲明：上訴人應給付伊36萬元，及自起訴狀繕本
    送達翌日起至清償日止，按年息5%計算之利息（請求逾24萬
    5,175元本息部分，業經原審判決駁回，未據被上訴人聲明
    不服而確定，非本件審理範圍）。
二、上訴人則以：伊對系爭密閉空間積水無預見可能性，清洗系
    爭樓梯亦無過失，且被上訴人所稱之滲水損害係因建商增設
    該密閉空間又欠缺排水設計、系爭房屋外牆摻有磚造材質所
    致，與清洗行為無因果關係，伊不負侵權行為責任，縱認伊
    應負侵權行為責任，伊亦否認報價單、發票之形式真正，且
    被上訴人疏於管理系爭房屋外牆而與有過失，應免除伊之賠
    償責任，縱認伊應賠償，被上訴人僅有系爭房屋所有權應有
    部分2分之1，亦僅能請求半數等語，資為抗辯。
三、原審為被上訴人一部勝訴、一部敗訴之判決，即：⑴上訴人
    應給付被上訴人24萬5,175元，及自起訴狀繕本送達翌日即1
    08年12月20日起至清償日止，按年息5%計算之利息；⑵駁回
    其餘之訴；⑶依職權及附條件之得、免假執行宣告。上訴人
    就不利己部分提起上訴（見本院卷第367頁），並聲明：⒈原
    判決不利於上訴人部分廢棄。⒉上開廢棄部分，被上訴人在
    第一審之訴駁回。（被上訴人就原審判決駁回其餘之訴即請
    求給付11萬4,825元本息部分未聲明不服，已經確定）。
四、本件不爭執之事項（見本院卷第213至214頁，並依上訴審理
    範圍及論述修正或刪減文句）：
(一)被上訴人就系爭房屋之所有權應有部分為2分之1。
(二)上訴人社區屬多間獨棟型住宅單位組合之集居社區，系爭樓
    梯屬社區區分所有權人共用部分，惟主要係供同區之11號、
    13號房屋之住戶回家使用。
(三)與系爭房屋外牆鄰接之系爭樓梯下方之系爭密閉空間於108
    年7月間有積水，且積水滲漏至系爭房屋。
五、被上訴人主張上訴人應依侵權行為法律關係給付修繕復原費
    用24萬5,175元等節，為被上訴人所否認，並以前揭情詞置
    辯。茲就本件爭執之事項及本院之判斷，析述如下：
(一)系爭樓梯及其下密閉空間均為上訴人所屬社區區分所有權人
    之共有及共用部分：
  ⒈按「專有部分：指公寓大廈之一部分，具有使用上之獨立性
    ，且為區分所有之標的者。」、「共用部分：指公寓大廈專
    有部分以外之其他部分及不屬專有之附屬建築物，而供共同
    使用者。」公寓大廈管理條例（下稱公寓條例）第3條第3款
    、第4款分別定有明文，綠中海二期社區住（用）戶管理規
    約（下稱系爭規約）第3條第1項第1款、第2款亦有相類之規
    定（見本院卷第229頁）。次按「公寓大廈共用部分不得獨
    立使用供做專有部分。其為下列各款者，並不得為約定專用
    部分：…二、連通數個專有部分之走廊或樓梯，及其通往室
    外之通路或門廳；社區內各巷道、防火巷弄。」公寓條例第
    7條第3款亦有明文。
  ⒉查，系爭樓梯屬社區區分所有權人共用部分，係供連通系爭
    房屋、9號房屋及其上之13號、15號房屋等專有部分所用，
    已如前四、㈡所述，而系爭密閉空間位於系爭樓梯下方，並
    以牆面與系爭房屋之專用部分為區隔，但無通道可供進出使
    用該空間等情，亦有系爭房屋建物測量成果圖、現場照片（
    見本院卷第95、119、139頁）等件可稽，堪認系爭樓梯及其
    下方之系爭密閉空間均非專屬特定區分所有權人所使用，依
    上開規定，應認系爭樓梯及系爭密閉空間屬全體區分所有權
    人共有及共用部分。
(二)上訴人疏未注意維護系爭樓梯致系爭房屋漏水而侵害系爭房
    屋所有權，應負賠償之責：
  ⒈按因故意或過失，不法侵害他人之權利者，負損害賠償責任
    ，民法第184條第1項前段定有明文。次按「專有部分、約定
    專用部分之修繕、管理、維護，由各該區分所有權人或約定
    專用部分之使用人為之，並負擔其費用。」、「共用部分、
    約定共用部分之修繕、管理、維護，由管理負責人或管理委
    員會為之。其費用由公共基金支付或由區分所有權人按其共
    有之應有部分比例分擔之。但修繕費係因可歸責於區分所有
    權人或住戶之事由所致者，由該區分所有權人或住戶負擔。
    其費用若區分所有權人會議或規約另有規定者，從其規定。
    」、「共用部分及其相關設施之拆除、重大修繕或改良，應
    依區分所有權人會議之決議為之。」，公寓條例第10條第1
    項、第2項、第11條第1項亦有明定。
  ⒉查，證人即修繕系爭房屋漏水之黃信寶到庭證述略以：伊於1
    08年夏天因系爭房屋木隔間牆壁滲水，受被上訴人所託到場
    進行漏水修繕，經判斷是因系爭房屋外牆與公用樓梯接在一
    起，由2樓延伸到1樓，其間有高低差，滲水就由高處滲水至
    低處，由樓梯邊角滲水而滲入室內牆面、地面，出水點在外
    牆面跟樓梯的銜接處，滲水原因是從外牆壁進來，公用樓梯
    2側的整段樓梯跟牆壁銜接面的牆面，都會漏水到密閉房間
    內，伊將隔間牆打開後，發現內部有局部磚造結構、約4、5
    坪之密室房間，裡面積水高30公分，該密室房間就在公用樓
    梯下方內的空間，打開後發現局部砌磚牆地方處的出水量最
    大，裡面就是前揭密閉空間，系爭房屋內是因密室房間內的
    積水而產生滲水，造成系爭房屋之隔間牆壁泡水損壞，其遂
    將牆壁邊角修開做截水、防水、塗抺工程，最後用水泥復原
    ，修繕後確有改善，被上訴人所持報價單係最後修補之報價
    ，發票則是伊事後補開等語（見原審卷第251至254頁、第25
    7頁、第255至256頁）等語，核與漏水、修繕之現場照片（
    見原審卷第123至133頁）所示漏水情形相符，並有報價單、
    發票存卷可查（見原審卷第171至175頁，下稱系爭報價單及
    發票），且兩造亦不爭執系爭房屋外牆鄰接之系爭樓梯下方
    之系爭密閉空間有積水並滲漏至系爭房屋等情（見前揭四、
    ㈢）。則依系爭房屋之隔間牆確曾有前揭漏水情事，且前揭
    報價單所載修繕項目之抓漏、結構填充、防水層施作、油漆
    、木作修繕等均係針對系爭房屋與系爭樓梯內層牆面止漏及
    將前揭隔間牆回復原狀所施作，經施作完畢後系爭房屋即無
    漏水等情，堪認本件係因屬共有部分之系爭樓梯與系爭房屋
    及9號房屋連接處已有縫隙，導致系爭密閉空間積水，進而
    滲漏至系爭房屋所致。
　⒊雖上訴人辯稱其僅負責系爭樓梯表面之清洗，系爭密閉空間
    非其管理維護範圍，系爭房屋之漏水與其清洗系爭樓梯間並
    無因果關係云云。惟觀之上訴人110年11月1日公告（見本院
    卷第39頁），僅足認上訴人要求住戶負擔去除屋頂雜草及四
    週排水孔汙泥之費用，尚無法據以推論上訴人無維護系爭樓
    梯與系爭房屋及9號房屋外牆連接處之義務。又上訴人自承
    依共用部分管理辦法第133條規定委託廠商清洗系爭樓梯（
    見本院卷第242頁），足見其亦不爭執系爭樓梯確屬共用處
    所，維護使其具備通行功用，非僅清潔為已足，尚應注意該
    樓梯表現、結構、與系爭房屋及9號房屋連接處之狀況，以
    免該樓梯毀壞不堪使用，依公寓條例第10條第2項規定，上
    訴人自有定期檢視之義務。上訴人卻稱其只負責系爭樓梯表
    面之清洗，顯見其未注意維護系爭樓梯與系爭房屋外牆連接
    處，已違反應盡之義務甚明。另依前認定，系爭房屋漏水乃
    系爭密閉空間積水所致，系爭密閉空間之漏水又是從系爭樓
    梯與系爭房屋、9號房屋外牆連接處滲漏進來，以強力水柱
    清洗系爭樓梯致上開連接處之裂縫擴大亦當是造成系爭房屋
    漏水之原因，難謂全無因果關係。是依上開規定，被上訴人
    主張上訴人應就系爭房屋之受損負侵權行為責任等語，即堪
    採之。上訴人辯稱其無過失，且欠缺因果關係而不負侵權行
    為之責云云，則不足採。
(三)被上訴人得請求上訴人賠償之數額若干？
  ⒈按負損害賠償責任者，除法律另有規定或契約另有訂定外，
    應回復他方損害發生前之原狀；不能回復原狀或回復顯有重
    大困難者，應以金錢賠償其損害，民法第213條第1項、第21
    5條分別定有明文。
  ⒉查，證人黃信寶已受被上訴人所託修繕系爭報價單所載項目
    ，已如前述，而上訴人雖以報價單之蓋印處不同，各僅由李
    運梅簽字或黃永全蓋印而有異，且發票隔1年後始開立，而
    否認系爭報價單及發票之真正。惟查，系爭報價單及發票（
    見原審卷第169至175頁）其上均蓋有邦宅房繕工程行之統一
    票專用章，且據證人即該工程行之負責人黃信寶證稱：該等
    報價單、發票均為其因本件系爭房屋漏水修繕工程所開立，
    且因施工過程中發現需追加工程始能將滲水修繕完成，遂有
    追加施工，因工程有保固期，故被上訴人要求沒問題後才開
    立發票等語（見原審卷第255至257頁），堪認系爭估價單及
    發票確屬真正，原審依被上訴人所提系爭報價單及發票所載
    之項目、金額，認修繕費用不應扣除折舊，而為總修繕費用
    為24萬5,175元（計算式：61,425元＋183,715元＝245,175元
    ）之認定，即無違誤。
  ⒊又被上訴人就系爭房屋所有權受侵害而依民法第184條第1項
    前段規定向上訴人請求損害賠償，則依其所有權之應有部分
    為1/2，其就系爭房屋所有權受侵害所生損害，僅能請求前
    揭修繕費用之半數即12萬2,588元（計算式：245,175元÷2＝1
    22,588元，元以下4捨5入），上訴人對此復表示其數額為12
    萬2,587元（即元以下捨去，見本院卷第182頁），足見被上
    訴人得請求賠償之數額為12萬2,588元。被上訴人雖主張：
    剩餘應有部分為其配偶所有，故其得一併向上訴人請求云云
    ，惟按夫或妻係各自管理、使用、收益及處分其財產，民法
    第1018條定有明文，被上訴人自不得逕行援用其配偶之權利
    而向上訴人為主張。
　⒋至上訴人另辯稱：被上訴人疏於管理系爭房屋外牆而與過失
    ，應免除其賠償責任云云。惟查，被上訴人於102年間發現
    系爭房屋隔間牆滲水後，旋即委請證人黃信寶修繕漏水及施
    作防水工程等情，亦據證人黃信寶證述（見原審卷第256頁
    ）明確，復有修繕證明（見原審卷第177頁）可證，難認被
    上訴人未盡維護系爭房屋之義務。而系爭密閉空間積水約30
    公分，亦經證人黃信寶證實（見原審卷第252頁），可見積
    水情形嚴重，縱被上訴人於102年修繕後再為補強，仍有滲
    漏至系爭房屋之可能，上訴人指摘被上訴人管理系爭房屋具
    過失，即不足採。
六、從而，被上訴人依民法第184條第1項前段、第196條、第213
    條之規定，請求上訴人給付12萬2,588元，及自起訴狀繕本
    送達上訴人翌日即108年12月20日（見店司調卷第35頁）起
    至清償日止，按年息5%計算之利息（民法第229條第2項、第
    203條、第233條第1項規定參照），即屬正當，應予准許；
    逾此範圍之請求，則非有據，應予駁回。原審就超過上開應
    准許部分，為上訴人敗訴之判決，並為得、免為假執行宣告
    ，尚有未合，上訴意旨指摘原判決此部分不當，求予廢棄，
    為有理由，爰由本院廢棄改判如主文第2項所示。至上開應
    准許部分，原審為上訴人敗訴之判決，核無不合，上訴意旨
    指摘原判決此部分不當，求予廢棄改判，為無理由，應駁回
    此部分之上訴。
七、本件事證已臻明確，兩造其餘之攻擊或防禦方法及所用之證
    據，經本院斟酌後，認為均不足以影響本判決之結果，茲不
    逐一論列，併此敘明。
八、據上論結，本件上訴為一部有理由，一部無理由，依民事訴
    訟法第436條之1第3項、第449條第1項、第450條、第79條、
    第463條，判決如主文。
中　　華　　民　　國　　111 　年　　9 　　月　　14　　日
                  民事第六庭  審判長法　官　許純芳
                                    法  官  許柏彥
                                    法　官　劉宇霖
以上正本係照原本作成。
本判決不得上訴。
中　　華　　民　　國　　111 　年　　9 　　月　　14　　日
                                    書記官　洪仕萱